臺灣新竹地方法院民事判決　　　　　　　 95年度訴字第507號
原　　　告　甲○○
訴訟代理人　丙○○
被　　　告　辰○○
訴訟代理人　乙○○
被　　　告　庚○○
　　　　　　午○○○
　　　　　　丑○○
兼　上一人
訴訟代理人　戊○○
被　　　告　寅○○
訴訟代理人　未○○
被　　　告　癸○○
　　　　　　卯○○
　　　　　　巳○○
　　　　　　子○○
上列四人共同
訴訟代理人　己○○　　住台北市○○○路○段238號11樓
被　　　告　壬○　　　住新竹市.
　　　　　　辛○○　　住新竹市.
上　一　人
訴訟代理人　丁○○　　住苗栗縣.
上列當事人間分割共有物事件，本院於民國96年9月6日辯論終結
，判決如下：
    主  文
兩造共有如附表壹所示之土地，准予分割，其分割方式如附表貳
及附圖貳所示。兩造中共有人應提出之補償金數額（以新台幣計
算），及應獲得補償之部分共有人及其數額，詳如附表參應付金
額及應得金額欄所示。
訴訟費用由兩造按如附表貳所示之應有部分比例負擔。
    事實及理由
甲、程序部分
一本件被告壬○、戊○○經合法通知，未於言詞辯論期日到場，
  核無民事訴訟法第386條各款所列情形，爰依原告聲請，由其
  一造辯論而為判決。
二如附表一之土地於本件訴訟程序中，增加共有人壬○及辛○○
  ，原告因而追加壬○及辛○○為被告，原告之追加與法相符，
  應予准許，合先敘明。
乙、實體部分
一原告起訴主張：
  (一)緣附表一所載土地（簡稱系爭土地），係兩造所共有，各共
    有人之持分如附表二之應有部分欄所示。按各共有人得隨時
    請求分割共有物，民法第823條第1項前段定有明文，茲上開
    土地並無不能分割之情形，且兩造間亦無不分割之協議，乃
    因人多意雜，而無法獲得分割之協議，請求就系爭土地予以
    分割，並以原物分配兩造。並聲明：請求將如附表一所示之
    土地予以分割，以原物分配予兩造。
二被告抗辯：
  (一)被告寅○○（新竹市○○街262巷15號）、彭胡園妹（新竹
    市○○街262巷28號）、丑○○及戊○○（新竹市○○街262
    巷32號）、庚○○（新竹市○○街262巷26號）、辰○○、
    （新竹市○○街262巷22號）、壬○（新竹市○○街262巷17
    號）及辛○○（新竹市○○街262巷19號、21號）癸○○、
    卯○○及巳○○、子○○（新竹市○○街262巷11號及13號
    ）於系爭土地上均建有建物（除新竹市○○街262巷11號及
    13號外，其餘建物之面積及位置如附圖一所示），分割方案
    希望不影響現有建物。
  (二)被告戊○○、丑○○、壬○、辛○○同意繼續維持共有，被
    告癸○○、卯○○、巳○○、子○○亦均同意維持共有。
三兩造不爭執之事實
  (一)系爭土地由兩造共有，其應有部分如附表二應有部分欄所示
    。
  (二)系爭土地目前使用之現況如附圖一及卷內所附照片所示。
  (三)土地未有分割之協議。
四本院得心證之理由
  (一)系爭土地之地目為建，使用分區則為空白，且並無不能分割
    之限制，共有人亦無不分割之協議，且其間亦未達成有效之
    分割協議等情，業據原告提出土地登記謄本為證，且為被告
    等亦不爭執並無分割協議之事實，自堪信為真實。按各共有
    人得隨時請求分割共有物，但因物之使用目的不能分割或契
    約訂有不分割之期限者，不在此限，民法第823條第1項定有
    明文，本件系爭土地，依前所述，既無不能分割之限制，兩
    造間亦無不分割之協議，則原告對各共有人為分割共有物之
    請求，按諸上述說明，為法之所許，應予准許。
  (二)次按，共有物之分割，應斟酌共有物之性質、經濟效益及全
    體共有人之利益，並應符合公平原則，且社會利益亦應考慮
    在內。又按分割共有物係以消滅共有關係為目的，因之法院
    為分割共有物之裁判時，不能創設新的共有關係，但有不能
    分割之情形，如為共同使用之道路，或部分共有人明示就分
    得部分願維持共有者則屬例外，應予准許。經查：系爭土地
    中被告戊○○、丑○○、壬○、辛○○同意繼續維持共有，
    被告癸○○、卯○○、巳○○、子○○亦均同意維持共有按
    應有部分比例繼續維持共有，有其等所出具之書狀及本院之
    勘驗筆錄為證。則揆諸前開之說明，部分共有人就分割後繼
    續按原應有部分之比例維持共有之請求，亦應予以准許。
  (三)又系爭土地，其占用之情形除門牌號碼新竹市○○街262巷
    11及13號建物外其餘如附圖一所示，已據本院會同兩造至系
    爭土地之現場履勘屬實，製有勘驗筆錄在卷，並經本院囑託
    新竹市地政事務所派員實施測量，有該所以95年5月16日新
    地測字字第0950003980號函檢送之複丈成果圖在卷可參。本
    院審酌各共有人已興建之建物有其經濟價值，且大部分均居
    住在該地上物之中，上開地上物均仍有保留之必要，於分割
    方案中則盡量將各共有人分配之位置，分配於建物坐落之範
    圍內，且於本院95年12月5日至現場就各共有人分配位置進
    行勘驗及測量時，兩造均同意各人所分配之位置。
  (三)又按以原物為分配時，如共有人中，有不能按其應有部分受
    分配者，得以金錢補償之，民法第824條第3項定有明文。又
    按法院裁判分割共有物，除應斟酌各共有人之利害關係，及
    共有物之性質外，尚應斟酌共有物之價格，倘共有人中有不
    能按其應有部分受分配，或所受分配之不動產，其價格不相
    當時，法院非不得命以金錢補償之。」最高法院著有57年度
    台上字第2117號判例意旨可資參照。系爭土地依據附表一及
    附圖二之分割方式分割，則各土地之位置不同，且分配面積
    亦有未能盡數按照應有部分比例，經本院將本件系爭土地分
    割圖送鑑定，鑑定出每筆土地之價值，共有人所分得之土地
    價值確實有高低之別，有永業不動產估價師事務所之估價報
    告書在卷可參。因此，分配土地價值較低或面積較小之甲○○、庚○○、彭胡園妹部分應受補償，而土地位置較優或面
    積較多之辰○○、寅○○、癸○○、巳○○、子○○、卯○○、戊○○、丑○○、壬○、辛○○則應提出補償，其補償
    之數額及計算式詳如附表三。
四、本件分割結果，共有人既屬均蒙其利，茲斟酌兩造所受利益
    ，並參酌其應有部分之比例，命兩造依附表二應有部分欄所
    示之應有部分比例，分擔訴訟費用。
五、訴訟費用負擔之依據：民事訴訟法第80條之1。
中　　華　　民　　國　　96　　年　　9　　月　　20　　日
                  民事第一庭    法　官　黃珮禎
以上正本係照原本作成。
如對本判決上訴，須於判決送達後20日內向本院提出上訴狀。
中　　華　　民　　國　　96　　年　　9　　月　　20　　日
                                書記官　江靜玲
附表壹
┌─────────────────────────────────────────────────────────────┐
│附表一：                                                                                                                  │
├──┬──────────────────────────┬─┬────────────┬─────────┬──────┤
│編號│　　　土　　　　　地　　　　　坐　　　　　落　　　　│地│　　面　　　　　　積　　│　　　　　　　　　│　　　　　　│
│　  ├────────┬─────────┬───────┤　├──┬──┬──────┤　權　利　範　圍　│備　　　　考│
│    │縣　市          ○　 段　           │ 地　　　號   │目│公頃│公畝│　平方公尺　│ 　　　　　　　　 │        　  │
├──┼────────┼─────────┼───────┼─┼──┼──┼──────┼─────────┼──────┤
│001 │新竹市          │ 鹽水             │    980       │建│    │    │   1183.97  │                  │            │
└──┴────────┴─────────┴───────┴─┴──┴──┴──────┴─────────┴──────┘
附表貳
┌─────┬────────┬────────────┐
│姓     名 │應有部分比例    │分得位置                │
├─────┼────────┼────────────┤
│辰○○    │十二分之一      │附圖編號A               │
├─────┼────────┼────────────┤
│甲○○    │十二分之一      │附圖編號B               │
├─────┼────────┼────────────┤
│庚○○    │十二分之一      │附圖編號C               │
├─────┼────────┼────────────┤
│彭胡園妹  │三七一一分之三○│附圖編號D               │
│          │六              │                        │
├─────┼────────┼────────────┤
│戊○○    │十八分之一      │按原應有部分比例維持共有│
├─────┼────────┤附圖編號E、F            │
│丑○○    │十八分之一      │                        │
├─────┼────────┤                        │
│壬○      │九分之一        │                        │
├─────┼────────┤                        │
│辛○○    │九分之一        │                        │
├─────┼────────┼────────────┤
│寅○○（即│三七一一分之九三│附圖編號G               │
│陳倩蘭）  │一              │                        │
│          │                │                        │
├─────┼────────┼────────────┤
│巳○○    │七十二分之一    │附圖編號H，按原應有比例 │
├─────┼────────┤維持共有。              │
│子○○    │七十二分之一    │                        │
├─────┼────────┤                        │
│癸○○    │三十六分之一    │                        │
├─────┼────────┤                        │
│卯○○    │三十六分之一    │                        │
├─────┴────────┴────────────┤
│附圖貳編號I之部分為道路，由各共有人按應有部分之比例維 │
│持共有。                                              │
└───────────────────────────┘
